臺灣嘉義地方法院民事判決　　　　　　 98年度重家訴字第2號
原　　　告　莊艷子即莊鐙璟遺產管理人
訴訟代理人　楊勝夫律師
被　　　告　莊如
訴訟代理人　林國一律師
　　　　　　汪玉蓮律師
上列當事人間請求塗銷所有權移轉登記事件，於民國100 年02月
08日言詞辯論終結，本院判決如下：
    主  文
原告之訴駁回。
訴訟費用由原告負擔。
    事  實
甲、原告方面：
壹、聲明：
１、被告應將民事起訴狀之附表一所示「除嘉義市○○段○ ○段
    6 之12號、同段4 小段42、43、65之14、69之3 、69之13等
    六筆土地以外」之其餘地號土地、權利範圍及日期，以分割
    繼承為原因所為之所有權移轉登記塗銷。
２、被告應將民事起訴狀附表二所示建號建物、權利範圍及日期
    ，以分割繼承為原因所為之所有權移轉登記塗銷。
貳、陳述：
一、系爭土地及建物原係被繼承人莊鐙璟所有，莊鐙璟因癌症在
    美國就醫，於西元2007年09月25日書立遺囑一份，指定原告
    莊艷子即TINA CHUANG 為信託基金管理人及遺產管理人兼遺
    囑執行人。
二、該份遺囑之真偽並由莊鐙璟之子女Teresa Chuang 提出異議
    ，經美國加利福尼亞州聖馬刁縣地方法院莊鐙璟遺囑認證事
    件於西元2009年01月16日判決異議駁回，莊鐙璟遺囑之真正
    及原告為遺囑執行人兼遺產管理人之地位已無庸置疑。
三、依莊鐙璟所立遺囑第四條記載，僅贈與其子女五人各一美元
    ，另外莊鐙璟退休帳戶餘額係供子女DAVID CHUANG、JUSTIN
    CHUANG、GRACE CHUANG支付大學學費之用，其餘財產則指定
    遺贈財團法人Bodhi Path Karma kagyu Buddhist Centers
    of Oregon,Inc.，專為護持夏馬巴寧波切的活動。被告莊
    如係莊鐙璟之女，亦參與前述遺囑真偽之訴訟，明知莊鐙璟
    之所有財產係指定原告為遺囑執行人及遺產管理人，乃竟於
    前述遺囑真偽異議之訴判決後之民國98年06月09日、06月16
    日、06月22日，陸續將起訴狀附表一之土地及附表二之建物
    以分割繼承為原因，辦理所有權移轉登記為其所有。
四、查系爭土地及建物為莊鐙璟所有，遭被告侵奪其所有權，而
    莊鐙璟業已亡故，原告係莊鐙璟以遺囑指定之遺產管理人兼
    遺囑執行人，為此，原告爰依民法第767 條及第1215條規定
    ，以遺囑執行人的地位，訴請被告塗銷系爭不動產之所有權
    移轉登記。
參、證據：提出莊鐙璟之公證英文遺囑及中文譯本、美國加利福
    尼州聖馬刁縣地方法院之判決原文及中文譯本、本案系爭土
    地暨建物登記簿謄本、原告莊艷子之中華民國護照及莊鐙璟
    之美國護照影本等資料。
乙、被告方面：
壹、聲明：請求駁回原告之訴。
一、本件原告主張為被繼承人莊鐙璟（即被告之父親）遺囑執行
    人兼遺產管理人地位而提起本件訴訟，惟查原告所憑之遺囑
    係屬無效，理由詳如以下所述：
１、查原告出示之96年09月25日遺囑（下稱系爭遺囑），係屬無
    效。按我國涉外民事法律適用法第24條第1 項規定：「遺囑
    之成立要件及效力，依成立時遺囑人之本國法」及同法第26
    條規定：「依本法應適用當事人本國法，而當事人有多數國
    籍時，其先後取得者，依其最後取得之國籍定其本國法。同
    時取得者依其關係最切之國之法。但依中華民國國籍法，應
    認為中華民國國民者，依中華民國法律。」。
２、而被告被繼承人莊鐙璟雖移民美國，但中華民國之國籍並未
    拋棄，依上開規定，本件系爭遺囑之成立自應適用我國民法
    繼承編相關規定。
３、另依我國民法第1189條之規定，遺囑係屬要式行為，須依法
    定之方式為之，始有效力，否則依民法第73條前段規定應屬
    無效。查系爭遺囑係以英文打字作成，有見證人，未錄音，
    故顯非屬民法第1189條所訂之自書遺囑、密封遺囑、口授遺
    囑。惟其是否符合我國「代筆遺囑」或「公證遺囑」之要件
    ﹖再詳述如下：1.民法第1191條第1 項前段：「公證遺囑，
    應指定二人以上之見證人，在公證人前口述遺囑意旨，由公
    證人筆記、宣讀、講解，經遺囑人認可後，記明年、月、日
    ，由公證人、見證人及遺囑人同行簽名」。2.同法第1194條
    ：「代筆遺囑，由遺囑人指定三人以上之見證人，由遺囑人
    口述遺囑意旨，使見證人中之一人筆記、宣讀、講解，經遺
    囑人認可後，記明年、月、日代筆人之姓名，由見證人全體
    及遺囑人〝同行〞簽名，遺囑人不能簽名者，應按指印代之
    。」等規定。3.不論是代筆遺囑或是公證遺囑均須由遺囑人
    口述遺囑意旨。於公證遺囑：由公證人筆記、宣讀、講解
    ，經遺囑人認可後，記明年、月、日，由公證人、見證人及
    遺囑人〝同行〞簽名。於代筆遺囑：使見證人中之一人筆
    記、宣讀、講解，經遺囑人認可後，記明年、月、日代筆人
    之姓名，由見證人全體及遺囑人〝同行〞簽名。不論是公
    證遺囑或是代筆遺囑不得以打字代之，而系爭遺囑既以英文
    打字作成，顯然不符民法第1191條、第1194條規定方式，故
    是系爭遺囑應屬無效。
４、本件系爭遺囑究竟由何者所草擬，由何者所寫？由本件在美
    國訴訟過程中，本件系爭遺囑依莊士賢（被繼承人莊鐙璟之
    弟弟）之兒子（Mason ）於美國出庭作證。證稱：該遺囑是
    其住在喬治亞當律師的兄弟Henry 在喬治亞州所草擬寫的（
    當時莊鐙璟住在加州，寫好後郵寄給莊鐙璟）。再由Mason
    帶著莊鐙璟先到美國銀行要公證，但該銀行說，只有跟銀行
    有關的文件他們才會公證，後來他們又到旅行社找公證人公
    證遺囑，公證人介紹同辦公室之另二人見證，於莊鐙璟在遺
    囑上第5 頁簽名後，二名證人在96年9 月25日之遺囑第6 頁
    簽名，隨後公證人立即在遺囑上簽名蓋章等語。故本件系爭
    遺囑係由Henry 所草擬並打字，而Henry 並非公證人，亦非
    系爭遺囑之見證人，因此，本件系爭遺囑非由遺囑人莊鐙璟
    口述，公證人筆記或見證人中之一人筆記，亦未記明代筆人
    之姓名，代筆人亦未簽名並當見證人，故不符合代筆遺囑及
    公證遺囑之要件，益證本件系爭遺囑無效。
５、另關於遺囑見證人之資格限制，民法第1198條有明文規定外
    ，最高法院85年度台上字第1672號判決意旨亦認為：「．．
    ．見證人依其文義及上開法條之立法意旨觀之，似以被繼承
    人為遺囑時，始終親自在場與聞其事並得為證明及簽名於其
    上之人為已足，．．．」，故見證人須遺囑人立遺囑時始終
    親自在場並與聞其事，且公證人之同居人不得為遺囑見證人
    ，本件系爭遺囑不論屬公證遺囑或是代筆遺囑，見證人均不
    符資格，概述如下：1.如屬公證遺囑：按原告所提出美國決
    定書之中譯本第4 頁已明白指出Lester Burger ，係公證人
    之配偶，顯牴觸民法第1198條第5 款「公證人或代行公證職
    務人之同居人、助理人或受僱人，不得為遺囑見證人」之規
    定。2.如屬代筆遺囑：三位見證人中，並無親自執筆筆記之
    人（因Henry 未簽名），顯違反民法第1194條之規定。3.另
    美國決定書之中譯文第4 頁亦明白指出，旅行社第一位見證
    人即公證人之配偶不得為見證人，且Lester Burger 距離遺
    囑人10-12 呎（大約3 公尺至4 公尺）外，未與莊鐙璟交談
    ，第二位見證人Alexandra Congard 離莊鐙璟大約數呎外，
    故上開證人於書立遺囑時並未始終親自在現場並見聞其事。
二、綜上：(一)本件系爭遺囑，遑論用打字方式不符代筆、公證遺
    囑要件，且書寫遺囑Henry 未在遺囑上記明為代筆人，亦未
    在遺囑上簽名，而系爭遺囑係由Henry 寫好後郵寄給莊鐙璟
    ，由其兄弟Mason 帶著莊鐙璟至旅行社找見證人，故非由莊
    鐙璟口述遺囑，由Henry 代筆，且代筆時其他二位證人皆不
    在場，故不符民法第1198條代筆遺囑要件。(二)且如前所言，
    Lester Burger 係公證人Nancy Burger之配偶，不能當見證
    人，故公證遺囑之見證人即缺一，且遺囑係由Henry 打完字
    ，再由Mason 帶至旅行社找人見證，由二位證人簽名後，公
    證人立即在遺囑上簽名蓋印章，並非由莊鐙璟在公證人面前
    口述遺囑意思，由公證人筆記，由公證人、見證人及遺囑人
    同行簽名，故亦不符民法第1194條公證遺囑要件。系爭遺囑
    不符我國法律相關規定，而無效自明。
三、本件系爭遺囑不符我國法律相關規定屬無效，故原告自無從
    依據系爭遺囑主張為遺囑執行人兼遺產管理人地位。又原告
    並非被繼承人莊鐙璟之繼承人，對被繼承人之遺產並無任何
    請求權。本件遺囑人莊鐙璟立遺囑之當時擁有中華民國及美
    國雙重國籍，而涉外民事法律適用法第26條全文內容為：「
    依本法應適用當事人本國法，而當事人有多數國籍時，其先
    後取得者，依其最後取得之國籍定其本國法。同時取得者依
    其關係最切之國之法。但依中華民國國籍法，應認為中華民
    國國民者，依中華民國法律。」。其本文前段係傳來國籍積
    極衝突、後段係生來國籍積極衝突，但書為內國國籍優先原
    則。當內國國籍與外國國籍相衝突時，依上開法條規定應優
    先適用內國國籍。換言之，當事人具有中華民國國籍者，則
    以中華民國法律為其本國法，不復適用他國法律。本件莊鐙
    璟既具有中華民國之國籍，則其所立遺囑之成立要件及效力
    ，自應適用我國民法繼承編相關規定。另依原告所提出美國
    決定書其第4 段內容，載有「莊鐙璟係在Henry 的幫助之下
    ，才做出決定」，顯系爭遺囑非全然為立遺囑人莊鐙璟之意
    思，故實質之真正容有疑義。（一）按Henry 係立遺囑人莊
    鐙璟之姪兒（即莊鐙璟弟弟莊士賢之兒子），另依據Henry
    於美國法院訴訟過程中出庭作證之證詞內顯示：在2007年的
    9 月，Henry 在喬治尼亞洲（當時莊鐙璟居住在加州）替莊
    鐙璟草擬遺囑，於2007年09月25日完成，並以電子郵件方式
    （email ）寄給莊鐙璟。Henry 完成遺囑前，除與莊鐙璟討
    論過外，尚與其兄弟（Mason Chung ）及父親（Sam Chung
    即莊士賢）為討論，故系爭遺囑非全然為遺囑人之意思，實
    質之真正容有疑義。（二）且本件遺囑不符合代筆遺囑要件
    （因非由莊鐙璟口述，代筆人Henry 當場筆記、宣讀、講解
    ，且草擬遺囑之Henry 未當見證人）。本件系爭遺囑亦不符
    公證遺囑之要件，因本件遺囑非在公證人面前口述，由公證
    人筆記。且公證人Nancy Burger之配偶Lester Burger ，不
    能當公證遺囑之見證人，另二位證人於系爭遺囑撰擬或筆記
    時未始終親自在場與聞其事。本件系爭遺囑亦不符其他自書
    遺囑、密封遺囑、口授遺囑之要件。系爭遺囑應適用我國民
    法繼承編相關規定。而本件系爭遺囑不符我國法律相關規定
    ，係屬無效。故原告自無從依據系爭遺囑主張為遺囑執行人
    兼遺產管理人地位。原告之遺產管理人地位應以遺囑有無效
    力為前題，本件遺囑依我國法律規定應屬無效。況莊鐙璟之
    遺囑並未列財產明細，非如原告所言，至於〝在台〞所遺不
    動產，則特別指定捐贈單位，不得由子女繼承。而其所謂之
    捐獻單位，在立遺囑時並未存在。
四、上開遺囑亦有侵害子女特留分之問題。被告等姐弟妹生前與
    父親互動良好，並無原告所謂與子女冷漠親情疏離之問題：
    (一)被告與其他姐弟妹與父親莊鐙璟於之互動，由以下之信件
    往返並無喪失繼承權之事由：1.2006年12月18日：Grace 即
    被告寄郵件給其父親。2.2006年12月18日至21日：Grace 即
    被告與其父親信件之往返。3.2006年12月26日：父親莊鐙璟
    寄給五個小孩郵件，祝新年快樂。4.2007年2 月16日：父親
    莊鐙璟祝五個小孩農曆新年快樂。(二)除上述父親與五個小孩
    之互動外，尚有莊鐙璟之乾女兒Katherine （凱薩琳）與莊
    婷妤（Teresa）之書信往來，亦可證明被告等無喪失繼承權
    之事由：1.2007年11月26日Katherine （凱薩琳）寄給莊婷
    妤（Teresa）之電子郵件，該郵件提及莊鐙璟要凱薩琳寫"
    我所認識的莊醫生" 。並且凱薩琳要莊婷妤給其地址，其可
    以把照片跟禮物郵寄給莊婷妤。2.嗣後，凱薩琳亦將其所寫
    之「" 我所認識的莊醫生" 一文」給被告等，並將照片跟禮
    物郵寄給被告等。另John Liu是案外人，不是被告之父莊鐙
    璟生前的財產參與人與管理人，莊鐙璟亦沒有授權其為遺產
    管理人，其不知莊鐙璟遺產細節，故不能以一封英文信即要
    搪塞莊鐙璟之遺產。經查，John Liu是莊和子（莊艷子妹妹
    ）開設MLI 公司聘請之私人法律顧問，John Liu沒有自己辦
    公室，只做part-time ，而不是Full-time employment，其
    立場不夠客觀。以前莊為仁主張之借據金額為US$130,000元
    ，現又改成US$100,000元，顯前後不一，惟最重要的是必須
    莊為仁提出借據原本，且真為莊鐙璟之簽名才算數。又查，
    美國法院已經把原告Tina（莊豔子）換掉，而於4/2/2008另
    指定一位遺產管理人（Special administrator ），名字是
    Charles M.Riffle其有查出莊鐙璟於10/19/2007死亡時的遺
    產是現金US$298,005.54 加上US$92,179.09。另再加上Bank
    of America被領走（莊和子等）的US$360,000+US$5,057.99
    （匯至新加坡）及人已過世還於11/27/2007買本票US＄16,8
    75.81 及US＄30,1 53.53【此US$360,000+US$5,057.99+US$
    16,875.81+US$30,153.53已被提領或兌現，所以Riffle不知
    道】，故莊鐙璟之遺產光現金就有US$298,005.54+US$92,17
    9.09+US$360,000+US$5,057.99 ＋US＄16,875.81 及US＄30
    ,153.53=US$802,271.96 。另有人壽保險US$125,000，因莊
    艷子提起訴訟，認為「Bodhi Path Karma Kag yu Buddhist
    Centers of Oregon,INC.」在莊鐙璟立遺囑時並不存在，經
    法院判決遺囑無效，保險金不能給付給「BodhiP ath Karma
    Kagyu Buddhist Centers of Oregon,INC. 」，既遺囑無效
    ，且莊艷子亦非莊鐙璟台灣遺產之管理人，故其提起本件訴
    訟即無理由。另莊鐙璟有僅使用一年的新車US$29,500 ，又
    有一間房子市價約US$600,000，已被貸款約US$434,000。莊
    鐙璟在美國的遺產總計美金US$1,390,771.96 元。故並不是
    John Liu或莊為仁，或莊艷子所說的負的遺產。以上是美國
    遺產，台灣的遺產如下：（一）除本件標的共＄7,284,308
    元外。（二）另有台北市○○路○段40號3 樓（持分二分之
    一），房屋現值$226,542元。（三）台北市○○路○段40號
    7 樓（持分六分之一），房屋現值$11,500 元。（四）嘉義
    市○○○路64巷10號1 樓，房屋現值$237,800元。（五）嘉
    義市○○○路64巷10號2 樓，房屋現值$207,400元。（六）
    台北市○○區○○段1 小段1022地號（持分四分之一），公
    告現值$12,397,500 元。台灣的遺產共計$20,365,050 元。
五、被告等莊鐙璟之子女於美國加利福尼亞州就莊鐙璟遺囑指定
    原告為遺產管理人兼遺囑執行人提出異議，固遭敗訴，唯就
    莊鐙璟之遺囑本身是否有效成立，並未爭訟。另莊鐙璟遺囑
    內容並未提及其在台灣之財產；未提及在台灣之財產贈與給
    財團法人Bodhi Path Karma Kagyu Buddhist Centers of
    Oregon，inc ，又莊鐙璟於西元2007年09月25日簽立遺囑，
    而該財團法人Bodhi Path Karma Kagyu BuddhistCenters
    of Oregon ，inc 於西元2008年01月間始成立，故莊鐙璟簽
    立遺囑時，該財團法人Bodhi Path Karma Kagyu Buddhist
    Centers of Oregon ，inc 尚未成立，且該財團法人Bodhi
    Path Karma Kagyu Buddhist Centers of Oregon ，inc 之
    地址係為原告朋友之私人住宅，顯然該財團法人Bodhi Path
    Karma Kagyu Buddhist Centers of Oregon，inc 係原告及
    其他胞兄弟、姐妹，為奪取莊鐙璟遺產、規避稅金而成立。
    莊鐙璟遺囑之真正實有諸多爭議。莊鐙璟之遺囑是否有效成
    立，應依我國法律規定。復按，「判決之內容或訴訟程序，
    有背中華民國之公共秩序或善良風俗者」不認其效力，為民
    事訴訟法第402 條第3 款所明定，舉輕明重，外國之判決有
    違我國強制之明文規定，自亦不承認其效力。否則外國與我
    國法律之規定既不相同，其法律效力不同，結果歧異，影響
    法律之安定性，自應以我國專屬之法律強制規定，定其效力
    ，方為妥適。
六、綜上，遺囑應該是依據我國法律才有效力。系爭遺囑不具備
    我國法律規定的生效要件。縱然美國法院已判決，但應解釋
    為應依據我國法律來認定遺囑的生效要件。更何況系爭遺囑
    並沒有包括臺灣的財產在內，因為遺囑沒有列遺產明細。且
    關於臺灣的財產，被繼承人莊鐙璟有另寫授權書給其兄弟處
    理。本件的財產，被告是依據限定繼承的法律關係，辦理繼
    承登記，並沒有任何無效的原因。且原告莊艷子在美國提起
    訴訟有關財產要捐贈給BODHI PATH是無效的，因為該單位並
    不存在。可證明這份遺囑是無效的。因為被繼承人莊鐙璟在
    美國及臺灣各有財產，美國遺囑部分並未包括臺灣財產，關
    於臺灣財產，被繼承人莊鐙璟有寫授權書，莊鐙璟在嘉義市
    、台北市的房地產，授權莊為仁、莊士賢處理。另外，原告
    的姊妹莊和子在另案訴訟也具狀稱莊鐙璟在2009年09月25日
    之遺囑沒有一個字提到臺灣的不動產。莊鐙璟在美國所立的
    遺囑，沒有牽涉到臺灣的遺產。又莊和子在鈞院98年度訴字
    第483 號，莊和子於99年05月06日所提出之民事辯論意旨狀
    亦提到莊鐙璟在2009年09月25日遺囑沒有提到臺灣的不動產
    ，這點是在莊鐙璟立遺囑之後的事情。莊和子是莊鐙璟親近
    的人，應該瞭解莊鐙璟立遺囑有無關連在臺灣遺產的真意。
    而且遺囑指定的捐贈單位，在立遺囑的時候還未成立。本件
    原告提起塗銷所有權登記，也就是要請求返還莊鐙璟的遺產
    交由原告管理，但是被告已提出特留分的抗辯，所以原告也
    只能請求被告非特留分的部分。惟被告係依我國法律規定為
    繼承登記，並經法院裁定准限定繼承，自屬合法，並無塗銷
    之事由。為此，請鈞院鑑核，駁回原告之訴。
參、證據：提出莊士賢之兒子Mason 於美國出庭之筆錄影本、美
    國法院決定書之中譯本第4 頁（節錄自原告提出之證物）、
    Henry 之證詞影本、美國法院判決翻譯節本、2006年12月18
    日電子郵件、2006年12月18日至21日之電子郵件、2006年12
    月26日莊鐙璟寄給五個小孩郵件、2007年02月16日莊鐙璟祝
    五個小孩農曆新年快樂之郵件、2007年11月26日凱薩琳寄給
    莊婷妤之電子郵件及中譯本、凱薩琳所寫之" 我所認識的莊
    醫生" 一文，與郵寄之信封封面與照片等影本，及本院97年
    度繼字第26號民事裁定影本、MLI 公司資料影本、美國法院
    指定另一位遺產管理人及其清理莊鐙璟遺產資料影本，及遺
    產帳戶被提領US$20 萬元、US$16 萬元與匯款US$5,057.99
    元、購買本票US$16,875.81元、US$30,153.53元之資料影本
    暨人壽保險資料，及美國判決遺產無效之影本、新車資料、
    房子貸款資料與財政部國稅局遺產稅繳清證明書等資料影本
    。
    理  由
甲、程序部分：
    按民事訴訟法第255 條規定：「訴狀送達後，原告不得將原
    訴變更或追加他訴。但有下列各款情形之一者，不在此限：
    一、被告同意者。二、請求之基礎事實同一者。三、擴張或
    減縮應受判決事項之聲明者。四、因情事變更而以他項聲明
    代最初之聲明者。五、該訴訟標的對於數人必須合一確定時
    ，追加其原非當事人之人為當事人者。六、訴訟進行中，於
    某法律關係之成立與否有爭執，而其裁判應以該法律關係為
    據，並求對於被告確定其法律關係之判決者。七、不甚礙被
    告之防禦及訴訟之終結者。被告於訴之變更或追加無異議，
    而為本案之言詞辯論者，視為同意變更或追加。」，經查，
    本件原告於起訴時，其訴之聲明原為請求被告應將起訴狀之
    附表一所示地號土地、權利範圍及日期，以分割繼承為原因
    所為之所有權移轉登記塗銷；及被告應將起訴狀之附表二所
    示建號建物、權利範圍及日期，以分割繼承為原因所為之所
    有權移轉登記塗銷。原告嗣後撤回起訴狀附表一所示之關於
    嘉義市○○段○ ○段6 之12號、同段4 小段42、43、65之14
    、69之3 、69之13等六筆土地之請求部分，變更其訴之聲明
    為如事實欄所示。因請求之基礎事實同一，並經被告同意，
    符合民事訴訟法第255 條第1 項但書第1 、2 款規定，原告
    變更其訴之聲明，應予准許，合先敘明。
乙、實體部分：
一、本件原告起訴主張系爭土地及建物為莊鐙璟所有，莊鐙璟因
    癌症在美國就醫，於西元2007年09月25日書立遺囑一份，依
    遺囑第四條記載，僅贈與其子女五人各一美元，另外莊鐙璟
    退休帳戶餘額，係供子女DAVID CHUANG、JUSTIN CHUANG 、
    GRACE CHUANG支付大學學費之用，其餘財產則指定遺贈財團
    法人Bodhi Path Karma kagyu Buddhist Centers ofOregon
    ,Inc. ，專為護持夏馬巴寧波切的活動，並指定原告莊艷子
    即TINA CHUANG 為信託基金管理人及遺產管理人兼遺囑執行
    人，該份遺囑之真偽並由莊鐙璟之子女Teresa Chuang 提出
    異議，被告莊如係莊鐙璟之女，亦參與前述遺囑真偽之訴
    訟，經美國加利福尼亞州聖馬刁縣地方法院莊鐙璟遺囑認證
    事件於西元2009年01月16日判決異議駁回，故莊鐙璟遺囑之
    真正及原告為遺囑執行人兼遺產管理人之地位已無庸置疑；
    被告莊如明知莊鐙璟之所有財產係指定原告為遺囑執行人
    及遺產管理人，乃竟於前述遺囑真偽異議之訴判決後之民國
    98年06月09日、06月16日、06月22日，陸續將起訴狀附表一
    之土地及附表二之建物以分割繼承為原因，辦理所有權移轉
    登記為其所有，系爭土地及建物為莊鐙璟所有，遭被告侵奪
    其所有權，莊鐙璟業已亡故，原告係莊鐙璟遺囑指定之遺產
    管理人兼遺囑執行人，爰依民法第767 條及第1215條之規定
    ，以遺囑執行人的地位，訴請被告塗銷所有權移轉登記等語
    。被告則略以莊鐙璟仍然是我國國民，依照涉外民事法律適
    用法第24條規定，應該依據我國法律，原告提出的遺囑不符
    合我國遺囑的方式，依據民法73條規定應屬於無效，原告無
    從依照遺囑主張是遺囑執行人兼遺囑管理人，對於合法繼承
    莊鐙璟遺產的被告，依民法第767 條及第1215條之規定，來
    排除侵害，請求被告塗銷合法繼承的所有權登記，更何況系
    爭之遺囑並沒有包括臺灣的財產在內，因為遺囑沒有列遺產
    明細，且關於臺灣的財產，被繼承人莊鐙璟有另寫授權書給
    其兄弟莊為仁、莊士賢處理，而且，遺囑指定的捐贈單位，
    在立遺囑的時候還未成立，原告提起塗銷所有權登記，是要
    請求返還莊鐙璟的遺產交由原告管理，但被告提出特留分的
    抗辯，原告只能夠請求被告非特留分的部分，而被告係依我
    國法律規定為繼承登記，並經法院裁定准限定繼承，自屬合
    法，並無塗銷之事由，因此，請求駁回原告之訴等語，資為
    抗辯。
二、本件兩造之主要爭點端在於：1.美國法院系爭確定判決內容
    ，我國法院是否應加以承認？2.原告莊艷子是否為被繼承人
    莊鐙璟之遺產管理人？3.莊鐙璟遺留下來的財產總額是多少
    ？4.被告可否主張特留分？5.被繼承人莊鐙璟遺囑之內容，
    有無包括臺灣之遺產在內？6.被告就系爭不動產辦理繼承登
    記，有無不法侵害原告之權利？7.原告是否仍然可行使遺囑
    執行人之權利？以下分述之。
三、關於美國法院系爭確定判決內容，我國法院是否應加以承認
    ？原告莊艷子是否為被繼承人莊鐙璟之遺產管理人？
１、按民事訴訟法第402 條規定：「外國法院之確定判決，有下
    列各款情形之一者，不認其效力：一、依中華民國之法律，
    外國法院無管轄權者。二、敗訴之被告未應訴者。但開始訴
    訟之通知或命令已於相當時期在該國合法送達，或依中華民
    國法律上之協助送達者，不在此限。三、判決之內容或訴訟
    程序，有背中華民國之公共秩序或善良風俗者。四、無相互
    之承認者。前項規定，於外國法院之確定裁定準用之。」，
    經查，本件原告於99年03月09日所提出之準備書狀內，有附
    呈之被繼承人莊鐙璟美國護照影本，足以證明莊鐙璟係具有
    美國國籍。而查，莊鐙璟係因癌症在美國就醫，於西元2007
    年09月25日書立遺囑，於西元2007年10月19日在美國死亡。
    又查美國法院之系爭確定判決的內容，當事人莊艷子即TINA
    CHUANG及Teresa Chuang 等人，均無提出美國法院無管轄權
    之爭議。而原告主張被告莊如係莊鐙璟之女，被告亦參與
    該案遺囑真偽之訴訟，查被告並無其未參加應訴之抗辯。再
    查，美國法院判決莊鐙璟遺囑認證之事件，其判決內容為：
    「莊鐙璟的2007年09月25日打字版的6 頁遺囑經認定為有效
    ，可強制執行的遺囑，應准予立案認證為其遺囑。」、「應
    指定TINA CHUANG 為2007年09月25日遺囑之遺囑執行人，發
    給文書認證該遺囑，授與全權，依獨立執行遺產（分配）法
    Independent Administration of Estates Act ，執行莊鐙
    璟珠遺囑，並免提供擔保金。」..等數項，核其判決內容或
    訴訟程序，並無違背中華民國之公共秩序或善良風俗情事。
    第按，民事訴訟法第402 條第4 款所謂之「相互之承認」，
    係指判決效力之相互承認而言。依美國最高法院判例揭示國
    際相互承認之原則，並該國所訂之「臺灣關係法案」，明定
    與我國繼續維持實質上之關係，自不得謂美國法院判決有該
    條款規定之情事。綜上所述，本件美國法院系爭確定判決，
    難認有我國民事訴訟法第402 條各款規定之不認其效力情形
    。因此，美國法院的系爭確定判決內容，我國法院應加以承
    認。
２、次按，遺囑執行人之管理權限僅限於與遺囑有關之遺產，與
    遺產管理人悉就全部遺產有管理權限迥異，此參諸二者關於
    遺產清冊之編製，前者僅於必要時編製，並以與遺囑有關之
    遺產為限，而後者則一定要編製，且就全部遺產為之，並應
    於就職後三個月內編製之甚明。再參照遺產管理人之選定、
    職務、有無報酬等規定，俱與遺囑執行人迥異，益能區分遺
    產管理人（參我國民法第1177條、第1179條、第1183條規定
    ）及遺囑執行人（參民法第1209條、第1211條、第1214條）
    ，二者本有不同之考量，實難混為一談。依上述說明，本件
    原告莊艷子（TINA CHUANG ）應認僅係由被繼承人以遺囑所
    指定之遺囑執行人，並非我國民法所規定之遺產管理人。況
    查，美國加利福尼州聖馬刁縣地方法院之判決文之第11項亦
    載明：「附件”A “以司法委員會的格式文書作成的“遺囑
    執行人指定命令並授與執行遺囑全權”，應視同本判決之一
    部分，亦為本院之命令。」，應可認原告係屬於遺囑執行人
    。惟原告援引美國加利福尼州聖馬刁縣地方法院之判決，而
    就該判決文之第9 項原文：「TINA CHUANG be appoint as
    Executor of the 09-25-27 Will;Letters Testamentary
    issue to her on qualification;full authority be gran
    -ted to her to administer the Estate of Michael DJ
    Chuang under the Independent Administration of Estat
    -es Act;and bond not be required. 」，以中文翻譯為「
    應指定TINA CHUANG 為2007年9 月25日遺囑之遺囑執行人（
    亦即遺產管人），發給文書認證該遺囑，授與全權，依獨立
    執行遺產（分配）法Independent Administration of Esta
    -tes Act，執行莊鐙璟之遺囑，並免提供擔保金。」，而以
    其中譯文之「遺囑執行人（亦即遺產管人）」，主張原告係
    莊鐙璟之遺產管理人，未詳細比對我國民法上遺產管理人與
    遺囑執行人二者間之不同及探求美國法院判決之真意，容屬
    誤會，尚難採取。
四、關於莊鐙璟遺留下來的財產總額是多少？被告可否主張特留
    分？
１、原告訴訟代理人在本案審理中陳稱原告只有處理臺灣土地，
    在美國現款部分，莊鐙璟在遺囑部分有處理，至於在美國的
    現款是多少，原告訴訟代理人不清楚，美國法院有指定專家
    證人計算，計算結果總額可能為負數云云。被告則陳稱美國
    法院已把原告Tina（莊豔子）換掉，於4/2/2008另指定一位
    遺產管理人（Special administrator ），名字是Charles
    M.Riffle其有查出莊鐙璟於10/19/2007死亡時的遺產是現金
    US$298,005.54 元加上US$92,179.09元；另再加上Bank of
    America 被領走（莊和子等）的US$360,000+US$5,057.99元
    （匯至新加坡）及人已過世還於11/27/2007買本票US＄16,8
    75.81 元及US＄30,153.53 元【此US$360,000+US$5,057.99
    +US$16,875.81+US$30,153.53已被提領或兌現，所以Riffle
    不知道】，故莊鐙璟之遺產光現金就有US$298,005.54+US$9
    2,179.09+US$360,000+US$5,057.99 ＋US＄16,875.81 及US
    ＄30,153.53=US$802,271.96 元；另有人壽保險US$125,000
    元，因為莊艷子提起訴訟，認為「Bodhi Path Karma Kagyu
    Buddhist Centers of Oregon,INC. 」在莊鐙璟立遺囑時不
    存在，經法院判決遺囑無效，保險金不能給付「BodhiPath
    Karma Kagyu Buddhist Centers of Oregon,INC. 」，既遺
    囑無效，且莊艷子亦非莊鐙璟台灣遺產之管理人，故其提起
    本件訴訟即無理由。另莊鐙璟有僅使用一年的新車US$29,50
    0 元，又有一間房子市價約US$600,000元，已被貸款約US$4
    34,000元。莊鐙璟在美國遺產總計美金US$1,390,771.96 元
    。故並不是John Liu或莊為仁，或莊艷子所說的負的遺產。
    以上是美國遺產，台灣的遺產如下（註：台灣遺產計算單位
    ：新台幣，以下同）：（一）除本件標的共＄7,284,308 元
    外；（二）另有台北市○○路○段40號3 樓（持分二分之一
    ），房屋現值$226,542元；（三）台北市○○路○段40號7
    樓（持分六分之一），房屋現值$11,500 元；（四）嘉義市
    ○○○路64巷10號1 樓，房屋現值$237,800元；（五）嘉義
    市○○○路64巷10號2 樓，房屋現值$207,400元；（六）台
    北市○○區○○段1 小段1022地號（持分四分之一），公告
    現值$12,397,500 元。台灣的遺產共計$20,365,050 元。由
    上觀之，就關於莊鐙璟遺所留下來的財產總額究竟是多少？
    原告並未能夠清楚交代說明，而被告則詳細列出各項數據，
    莊鐙璟在美國遺產總計美金US$1,390,771.96 元，在台灣的
    遺產共計$20,365,050 元。基此，原告稱計算結果總額可能
    為負數云云，顯與事實不符，難認可採。本件關於被繼承人
    莊鐙璟所遺留下來的財產總額，如無其他反證資料，應堪認
    莊鐙璟在美國遺產總計約美金US$1,390,771.96 元，在台灣
    的遺產共計約$20,365,050 元。
２、次按，我國民法第1223條規定：「繼承人之特留分，依左列
    各款之規定：一、直系血親卑親屬之特留分，為其應繼分二
    分之一。二、父母之特留分，為其應繼分二分之一。三、配
    偶之特留分，為其應繼分二分之一。四、兄弟姊妹之特留分
    ，為其應繼分三分之一。五、祖父母之特留分，為其應繼分
    三分之一。」，而查，本件原告主張依莊鐙璟所立遺囑第四
    條記載，僅贈與其子女五人各一美元，另外莊鐙璟退休帳戶
    餘額係供子女DAVID CHUANG、JUSTIN CHUANG 、GRACECHUAN
    G 支付大學學費之用，其餘財產則指定遺贈財團法人Bodhi
    Path Karma kagyu Buddhist Centers of Oregon,Inc.，專
    為護持夏馬巴寧波切的活動。原告並主張遺囑指定遺贈財團
    法人BodhiPath Karma kagyu Buddhist Centers of Oregon
    ,Inc. 之所稱其餘財產，包括臺灣之遺產在內。則遺囑執行
    時，原告如就台灣遺產全部遺贈財團法人Bodhi PathKarma
    kagyu Buddhist Centers of Oregon ,Inc.，即有侵害繼承
    人特留分之虞。而依民法第1225條規定：「應得特留分之人
    ，如因被繼承人所為之遺贈，致其應得之數不足者，得按其
    不足之數由遺贈財產扣減之。受遺贈人有數人時，應按其所
    得遺贈債額比例扣減。」，被告如因被繼承人所為之遺贈，
    致其應得之數不足，自得向遺囑執行人即原告主張特留分。
    又因被告僅是主張特留分而已，並無處分與遺囑有關之遺產
    ，對於遺囑執行尚不致會有扞格，亦不妨礙遺囑執行人職務
    之執行。
五、關於被繼承人遺囑之內容，有無包括臺灣之遺產在內？
    本件原告主張被繼承人莊鐙璟的遺囑指定給每個繼承人一塊
    錢美金，其餘的財產指定原告擔任遺產管理人及執行人，所
    有的遺產當然包括美國及臺灣所有的財產在內。被告則辯稱
    因為被繼承人莊鐙璟在美國及臺灣各有財產，美國遺囑部分
    並未包括臺灣財產，關於臺灣財產，被繼承人莊鐙璟有寫授
    權書，授權莊為仁、莊士賢處理，莊鐙璟在美國所立的遺囑
    ，沒有牽涉到臺灣的遺產等語，資為抗辯。經查，美國法院
    判決莊鐙璟遺囑認證事件，關於被繼承人莊鐙璟的2007年09
    月25日打字版的6 頁遺囑，遺囑並無詳列遺產之明細，而查
    美國加利福尼州聖馬刁縣地方法院之判決文亦並無載明關於
    在2007年之遺囑中，對Bodhi Path Karma kagyu Buddhist
    Centers of Oregon,Inc.所為之贈與，是否亦包括莊鐙璟在
    臺灣的財產。又查，被繼承人莊鐙璟在臺灣的財產，莊鐙璟
    確有另寫授權書給其兄弟處理，在嘉義市、朴子市、布袋鎮
    、太保市的房地產部分，乃係授權給莊士賢處理（參本院卷
    第239 頁），另外在台北市的房地產部分，則係授權莊為仁
    處理（參本院卷第243 頁），此有被告所提出之授權書影本
    二份附卷可稽。而按遺囑制度之設，在於尊重死亡人之遺志
    ，遺囑之發生效力，係在遺囑人死亡之後，是否確為遺囑人
    之本意，屆時已無從質對，為確保遺囑人之真意，解釋遺囑
    ，應以遺囑人立遺囑當時之真意為準，而真意何在，又應以
    過去事實及其他一切證據資料為斷定之標準，不能拘泥部分
    文字或截取書據中一二語，任意推解致失真意。查被繼承人
    莊鐙璟就關於在臺灣的財產部分，已授權給莊士賢、莊為仁
    二人處理，而且授權處理之期間，均係自中華民國96年07月
    15日至101 年12月31日止，上揭二份授權書並係分別經中華
    民國駐舊金山台北經濟文化辦事處及中華民國駐西雅圖台北
    經濟文化辦事處查證屬實後簽證，應可堪採認。而此足彰顯
    被繼承人莊鐙璟當時立遺囑之真意，無意欲關連至其在臺灣
    的遺產部分。因此，關於被繼承人莊鐙璟遺囑之內容，應認
    無包括臺灣之遺產在內。
六、被告就系爭不動產辦理繼承登記，有無不法侵害原告之權利
    ？原告是否仍然可行使遺囑執行人之權利？
１、依據民法第1216條之規定，繼承人就與遺囑無關之遺產，並
    不喪失其管理處分權及訴訟實施權，是同法第1215條所定遺
    囑執行人有管理遺產之權限，即應以與遺囑有關者為限，逾
    遺囑範圍之遺產，其管理處分權並不歸屬於遺囑執行人。因
    此，被繼承人遺囑之內容如果並未包括臺灣之遺產在內，則
    在臺灣之遺產部分，其管理處分權並不歸屬於遺囑執行人。
    本件因關於被繼承人莊鐙璟遺囑之內容，無包括臺灣之遺產
    在內，故被告就系爭不動產辦理繼承登記，無不法侵害原告
    之權利。
２、退萬步而言之，縱然原告認為被繼承人遺囑之內容係有包括
    臺灣之遺產在內。惟查，依據民法第1215條規定：「遺囑執
    行人有管理遺產，並為執行上必要行為之職務。遺囑執行人
    因前項職務所為之行為，視為繼承人之代理。」；第1216條
    規定：「繼承人於遺囑執行人執行職務中，不得處分與遺囑
    有關之遺產，並不得妨礙其職務之執行。」。依上揭規定意
    旨，繼承人於遺囑執行人執行職務中，僅是不得處分與遺囑
    有關之遺產而已，非繼承人不得就與遺囑有關之遺產依法為
    辦理繼承登記。而查，被告於98年06月09日、06月16日、06
    月22日，陸續將起訴狀附表一之土地及附表二之建物以分割
    繼承為原因而辦理之分割繼承登記，在性質上，亦仍應屬於
    繼承人內部間為辦理繼承登記之一種情形而已，尚非係真正
    不法侵害而對外為處分與遺囑有關之遺產。依內政部84年04
    月28日臺內地字第8474679 號函釋意旨：分割繼承登記得直
    接以「分割繼承」登記原因辦理，免先辦理公同共有之繼承
    登記，此係為便民服務及簡化作業程序而為此規定，依內政
    部之見解，繼承登記手續可直接以分割繼承方式辦理，是分
    割繼承登記，在性質上，亦僅是繼承人間之內部協議行為，
    並非係實際將所有權對外移轉登記給繼承人以外之人而處分
    遺產致不法侵害債權人之權益，故在解釋上，應認仍係屬於
    為辦理繼承登記之一種方式而已。原告若欲嚴格解釋，認為
    分割繼承亦即係在處分遺產。惟按，真正處分系爭不動產者
    （註：指「除嘉義市○○段○ ○段6 之12號、同段4 小段42
    、43、65之14、69之3 、69之13等六筆土地以外」之本件系
    爭不動產）之人，並非係被告莊如，而係被告莊如以外
    之其餘繼承人，蓋因被告莊如僅係從其餘之繼承人而取得
    遺產之所有權，非係由被告莊如將遺產所有權處分而移轉
    登記給其他人。又按分割繼承登記，係被繼承人之公同行為
    ，非僅係被告莊如一人之單方行為，原告僅列載莊如為
    被告，訴請塗銷系爭不動產以分割繼承為原因所為之所有權
    移轉登記，忽略真正將遺產所有權處分移轉登記給莊如之
    其餘繼承人，是否會有當事人適格之問題，容有疑義。又查
    ，遺囑執行人因管理遺產及執行上必要行為之職務所為之行
    為，依法得視為繼承人之代理，是繼承人僅就與遺囑有關之
    遺產辦理繼承登記，應尚不妨礙其職務之執行。被告莊如
    之繼承人身分，及遺囑執行人得視為繼承人之代理，並不因
    被告莊如於98年06月09日、06月16日、06月22日陸續將起
    訴狀附表一之土地及附表二之建物以分割繼承為原因，辦理
    所有權移轉登記為其所有，而會有任何的改變。原告就關於
    被繼承人莊鐙璟遺囑之內容，日後若取得確係包括臺灣遺產
    在內之不同認定之確定判決，仍可就被告莊如於98年06月
    09日、06月16日、06月22日以分割繼承為原因，辦理所有權
    移轉登記為其所有之被繼承人莊鐙璟的遺產，基於繼承人之
    代理地位，依法行使遺囑執行人之法律上權利。因此，被告
    就系爭不動產辦理繼承登記，應尚不妨礙原告職務之執行，
    亦無不法侵害原告之權利。
七、按遺囑執行人僅係依遺囑之內容執行交付、分配遺產。本件
    關於被繼承人莊鐙璟遺囑之內容，並無包括臺灣之遺產在內
    ，被告就系爭不動產辦理繼承登記，無不法侵害原告之權利
    。原告縱然認為被繼承人遺囑之內容有包括臺灣之遺產在內
    ，惟被告亦得主張特留分，縱然係與遺囑有關之遺產，被告
    亦仍有辦理繼承登記之必要。原告起訴請求被告將起訴狀之
    附表一所示「除嘉義市○○段○ ○段6 之12號、同段4 小段
    42、43、65之14、69之3 、69之13等六筆土地以外」之其餘
    地號土地、權利範圍及日期，以分割繼承為原因所為之所有
    權移轉登記塗銷，及請求被告將民事起訴狀附表二所示建號
    建物、權利範圍及日期，以分割繼承為原因所為之所有權移
    轉登記塗銷，無益於原告職務之執行，且對被告所已經支出
    之地政規費、稅捐費用及其他為辦理遺產繼承登記之費用，
    亦徒增程序上之不必要浪費。關於被告僅就系爭不動產辦理
    繼承登記之事實行為，並無不法侵害原告之權利。被告前經
    本院於97年01月04日以97年度繼字第26號民事裁定准予限定
    繼承，並依法為公示催告在案，嗣後依我國法律規定而辦理
    繼承登記，自屬合法，並無塗銷之事由。原告起訴請求被告
    將民事起訴狀之附表一所示「除嘉義市○○段○ ○段6 之12
    號、同段4 小段42、43、65之14、69之3 、69之13等六筆土
    地以外」之其餘地號土地、權利範圍及日期，以分割繼承為
    原因所為之所有權移轉登記塗銷，及請求被告將起訴狀之附
    表二所示建號建物、權利範圍及日期，以分割繼承為原因所
    為之所有權移轉登記塗銷，核均屬無理由，不應准許，應予
    駁回之。
八、本件兩造其餘主張陳述及攻擊防禦方法與所提之證據資料，
    核與本件判決結果不生影響，無一一審究必要，附此敘明。
丙、據上論斷，本件原告之訴為無理由，依民事訴訟法第78條，
    判決如主文。
中    華    民    國  100     年    3     月    8     日
                      家事庭法  官  呂仲玉
以上正本係照原本作成。
如對本判決上訴，須於判決送達後20日之不變期間內，向本院提
出上訴狀。如委任律師提起上訴者，應一併繳納上訴審裁判費。
中    華    民    國  100     年    3     月    8     日
                            書記官  駱大勝